臺灣臺中地方法院民事簡易判決
109年度豐簡字第762號
原      告  吳奇明  

            周英宗  




上二人共同
訴訟代理人  曾琬鈴律師
被      告  許世忠  
            許世明  
            廖秀嬌  
            許靜怡  
            許蔡丹桂
上五人共同
訴訟代理人  尤雯雯律師
共      同
複代理人    張仕享律師
被      告  許成家  
訴訟代理人  許逢麟  
            許芝溱  
上列當事人間請求確認通行權存在等事件，本院於民國111年4月
26日言詞辯論終結，判決如下：
    主      文
一、確認原告就被告許蔡丹桂所有坐落臺中市○○區○○○段○○○○○段
    000000地號土地如附圖一編號2247-1⑴、2247-1⑶所示面積共
    19平方公尺之土地，及被告許世忠、許世明、廖秀嬌、許靜
    怡公同共有坐落臺中市○○區○○○段○○○○○段0000地號土地如附
    圖一編號2247⑵所示面積32平方公尺之土地有通行權存在。
二、被告許蔡丹桂、許世忠、許世明、廖秀嬌、許靜怡不得在前
    項通行權範圍内營建、設置障礙物或為其他妨礙原告通行之
    行為。
三、原告其餘之訴駁回。
四、訴訟費用由原告負擔。
    事實及理由
一、原告主張：
  ㈠原告吳奇明所有坐落臺中市○○區○○○段○○○○○段0000000地號土
    地（下稱310-396地號土地）與原告周英宗向財政部國有財
    產屬中區分署承租之同段310-395地號土地（下稱310-395地
    號土地），因均與附近公路無適宜之聯絡，係屬袋地，前此
    經年通行被告許世忠、許世明、廖秀嬌、許靜怡公同共有之
    同段2247地號土地（下稱2247地號土地）、被告許蔡丹桂所
    有之同段2247-1（下稱2247-1地號土地）地號土地，及被告
    許成家所有之同段2247-2地號土地（下稱2247-2地號土地）
    之南緣，併同鄰地即訴外人許昆參所有之同段310-901地號
    土地之北緣部分以至公路。惟被告許世忠前卻於上開道路上
    設置鐵柱障礙物，阻礙原告之人車通行，導致原告於土地上
    所種植之水梨果樹及溫室花卉等經濟作物，無法以車輛運出
    而為通常之使用，致生重大財損，為此原告前聲請鈞院108
    年度裁全字第104號裁定核准假處分（下稱前案假處分裁定
    ），將鐵柱障礙物移除並容忍原告通行上開道路，嗣經原告
    供擔保經鈞院109年度司執全字第208號強制執行在案，惟被
    告否認原告於渠等土地有通行權存在。為此，爰依民法第78
    7條第1項提起本件訴訟，並聲明：1.確認原告就被告許世忠
    、許世明、廖秀嬌、許靜怡所有坐落2247地號土地上如臺中
    市東勢地政事務所收件日期文號109年11月13日東土測字第2
    10500號土地複丈成果圖（下稱附圖一）所示編號2247(1)＋2
    247(2)部分面積67平方公尺之土地有通行權存在。2.確認原
    告就被告許蔡丹桂所有坐落2247-1地號土地上如附圖一所示
    符號2247-1(1)、2247-1(2)、2247-1(3)部分之土地及臺中
    市東勢地政事務所收件日期文號110年2月5日東土測字第027
    100號土地複丈成果圖（下稱附圖二）所示符號2247-1(1)＋2
    247-1(2)部分面積21平方公尺之土地有通行權存在。3.確認
    原告就被告許成家所有坐落2247-2地號土地上如附圖二所示
    符號2247-2(1)＋2247-2(2)部分土地面積60平方公尺之土地
    有通行權存在。4.被告應容忍原告於前開所示通行權存在之
    範圍內鋪設柏油或水泥路面，並不得在其上營建、設置障礙
    物或為其他妨礙原告通行之行為。
  ㈡對被告抗辯之陳述：
  1.原告吳奇明就被告許成家所有之2247-2地號土地若不得主張
    通行權，就原告之權利保護明顯不足，亦無法根本解決本件
    通行權爭議，因依前案假處分裁定所附之土地複丈成果圖（
    下稱附圖三）所示，現通行之道路即由被告許成家與原告吳
    奇明之土地分屬泰半，故原告本件聲明之主張，並無使被告
    許成家等人權利受更不利限制之情形，且兩造所有土地均需
    仰賴現存道路通行以至公路，原告起訴確認通行權實有利於
    兩造。再者，縱使原告吳奇明可使用名下之310-396地號土
    地以通行至道路，而不經由2247-2地號土地作為通行路徑，
    然原告周英宗所有之310-395地號土地何以無從就2247-2地
    號土地主張通行權存在，而僅得向原告吳奇明主張通行權存
    在？故依附圖二，原告就被告許成家所有2247-2地號土地部
    分路段，與原告吳奇明所有之310-396地號土地各分出1.5公
    尺寬之道路而為通行使用，實乃有利於兩造之通行。
  2.再由前案假處分裁定所附之附圖三所示之通行路徑可知，通
    行路徑位在被告土地上之C、E、G線段已分別有1.8公尺、1.
    9公尺、1.4公尺寬，倘依被告許世忠、許世明、廖秀嬌、許
    靜怡所同意之沿著2247地號土地界址僅向北1公尺作為通行
    範圍，顯將目前兩造通行之道路再行限縮，就兩造土地之通
    常使用明顯有妨礙而不可採行。
  3.被告雖主張原告周英宗承租之310-395地號土地可經由同段2
    246、2248地號土地通行至馬路，然2248地號土地上蓋有鐵
    皮屋，屋前設有通道，通道上搭建鐵皮棚架，僅供該土地所
    有人通行使用，原告周英宗之前係借用通行，非原告周英宗
    可隨意通行使用，而通過該土地所有權人家門口，對該土地
    所有權人損害巨大，且該土地之地勢高地落差大，通行至道
    路之距離亦較遠，反觀原告主張之通行方案，係位在2247、
    2247-1、2247-2地號土地之邊緣，現況均為空地及雜草，對
    於被告損害及權益限制甚少，符合兩造之最佳利益及經濟效
    益，前亦經前案假處分裁定所肯認。
　4.至原告請求鋪設水泥或柏油，乃因目前通行道路邊緣長年經
    雨水沖刷，導致路基多處嚴重流失，況鋪設水泥或柏油乃利
    於兩造人車通行之使用，並未造成更大之損害。　
二、被告則以：
  ㈠被告許世忠、許世明、廖秀嬌、許靜怡、許蔡丹桂部分：
  1.同意原告吳奇明所有之310-396地號土地，可經由被告許世
    忠、許世明、廖秀嬌、許靜怡公同共有之2247地號土地與訴
    外人許昆參所有之310-901地號地界往北1公尺寬作為通行，
    亦即附圖一所示符號2247(2)部分，並維持道路現況，反對
    原告於通行土地上鋪設水泥或柏油，因袋地通行權之通行應
    以通常使用已足，不得因個人特殊用途而損及周圍地所有人
    之利益，故原告就請求鋪設柏油路應提出證據說明有無必要
    開設道路、開設何種路面及寬度之道路、道路應否附設排水
    溝及其他設施，並應提出評估報告及周圍土地鑑價報告，以
    說明土地及四周環境狀況、目前社會繁榮情形、一般交通運
    輸工具、通行需要地通常使用所必要程度、通行地所受損害
    程度及建築相關法規等事項，以供審酌有無鋪設柏油路之必
    要。另被告許世忠、許世明、廖秀嬌、許靜怡於2247地號土
    地上種植多種果樹及火巷樹，非如原告所述雜草叢生，若任
    由原告於被告等土地上鋪設不透水之水泥、柏油，將導致水
    無法滲透至土壤，則被告種植之果樹將因無法吸收水分而死
    亡，故不同意原告於被告土地之通行路徑上鋪設水泥、柏油
    。況系爭土地為山坡地保育區，下方並有排水溝渠，且原告
    亦稱道路邊緣因長年經雨水沖刷，導致路基多處嚴重流失，
    足見此處屬水土容易流失之山坡地，鋪設水泥或柏油，並不
    能防止水土流失，更易造成地基掏空而產生危險。再者，原
    告吳奇明通行被告等人之土地乃係偶爾運輸農產品，僅需使
    用農用搬運機運送已足，原告所提出2.7噸貨車及3.5噸貨車
    之照片，並非原告運送蔬菜所使用之運輸工具，況現行2米
    寬道路供2.7頓貨車通行並無問題，僅需310-901地號土地所
    有人將菇寮之窗戶放下即可，無須加寬被告之道路供原告通
    行。
  2.被告許蔡丹桂所有2247-1地號土地所須提供之部分，應僅有
    附圖一編號2247-1(1)、2247-1(3)之位置，即可供原告吳奇
    明通行，被告許蔡丹桂無須再提供如附圖二編號2247-1(1)
    、2247-1(2)之位置供原告吳奇明通行。
　3.原告周英宗所承租之310-395地號土地並非袋地，該土地旁
    有一條產業道路可供通行，此產業道路從同段2248、2246、
    2245地號土地可通行至310-395地號土地，且原告周英宗亦
    於該道路盡頭鄰其土地之處裝設大門管制進出車輛，雖其出
    入須經由第三人所有之301-907地號土地，然該第三人並未
    禁止其通行，是非屬民法第787條第1項規定之情形。原告周
    英宗捨棄現有已鋪設好之柏油水泥道路不行走，又故意損及
    被告之利益，要求由被告等土地上通行並鋪設水泥、柏油，
    實因為其日後經營露營區供車輛通行之用，若未提出水土保
    持計畫，如前所述，將更易造成邊坡土石滑落，地基掏空等
    語。
　4.並聲明：原告之訴駁回。 
  ㈡被告許成家部分：
  1.原告周英宗所承租之310-395地號土地並非袋地，該土地旁
    有一條產業道路可供通行，此產業道路從同段2248、2246、
    2245地號土地通行至310-395地號土地。原告周英宗除已有
    道路可供通行外，更於其土地上裝設有大門管制進出車輛，
    雖其進出須經過第三人土地，然第三人並未禁止其通行。反
    觀原告周英宗若要從被告所有2247-2地號土地通行，則須另
    闢道路，破壞現有地形、地貌，造成被告更大之損壞，此與
    有通行權人應於通行必要之範圍內，擇其周圍地損害最少之
    處所及方法之規定不符。
  2.被告不同意原告所述通行方案，因原告吳奇明所有310-396
    地號土地並非完全無道路通行至馬路，且原告長期以來均經
    由訴外人許昆參所有之310-901地號土地通行至馬路。退步
    言之，縱310-396地號土地確為袋地，然原告吳奇明經由224
    7及2247-1地號土地通行即可，無須經由2247-2地號土地通
    行。
  3.被告所有之2247-2地號土地為山坡地保育區，下方有排水溝
    渠，原告周英宗通行現使用土地係為開闢露營區，並非運輸
    農業機具所用，原告周英宗若要通行2247-2地號土地，為供
    遊客露營之用，勢必須鋪設柏油或水泥，而原告既已有道路
    可通行，則其必須提出經由2247-2通行之理由及必要。
  4.並聲明：原告之訴駁回。
三、本院得心證之理由：
  ㈠原告主張：310-396地號土地為原告吳奇明所有，310-395地
    號土地則為原告周英宗所承租；而2247地號土地為被告許世
    忠、許世明、廖秀嬌、許靜怡公同共有，2247-1地號土地為
    被告許蔡丹桂所有，2247-2地號土地則為被告許成家所有；
    原告前曾向本院聲請裁定定暫時狀態之假處分，經本院以前
    案假處分裁定准許原告通行2247、2247-1及2247-2地號土地
    如附圖三所示，嗣經本院109年度司執全字第208號強制執行
    在案等情，業經原告提出地籍圖謄本、2247、2247-1、2247
    -2、310-396、310-395、310-901地號土地登記第一類謄本
    、國有耕地租賃契約書、現場照片、本院前案假處分裁定及
    附圖三、本院109年4月17日中院麟民執109司執全未字第208
    號執行命令等為證（見本院卷第23至51頁、第83至89頁），
    此部分且為被告所不爭執，勘認原告此部分之主張為真實。
  ㈡原告吳奇明所有之310-396地號土地及原告周英宗承租之310-
    395地號土地是否與公路無適宜之聯絡，致不能為通常之使
    用，而得主張通行權？
　1.土地因與公路無適宜之聯絡，致不能為通常之使用者，除因
    土地所有人之任意行為所生者外，土地所有人得通行周圍地
    以至公路，民法第787條第1項定有明文。由此以觀，土地是
    否聯通公路，除應以「土地本身」與「公路」間是否相鄰為
    斷外，若對外連通之路徑所經之土地為他人所有，而土地所
    有人通行該通行路徑並無確實穩固之法律上權利可資行使而
    使通行之權利獲得確保，仍應認屬「無適宜之聯絡」，否則
    類似本件通行路徑之土地所有人將路徑封堵時，土地即不能
    對外聯絡至公路。又有關「袋地必要通行權」之土地所有人
    得通行周圍地以至公路之規定，其「周圍地」並非僅指以與
    不通公路土地直接相毗鄰者為限。如不通公路之土地，與公
    路之間，有2 筆以上不同所有人之土地相鄰，為達通行公路
    之目的，亦得主張通行該周圍地（最高法院91年度台上字 
    第1846號判決意旨參照）。
  2.依卷附之地籍圖、航照圖所示（見本院卷第97、99、101、1
    35、139頁），及本院現場履勘之結果（見本院卷第133、13
    4、225至233頁），原告吳奇明所有之310-396地號土地四周
    均為他人所有之土地，需經由他人土地始能連接對外道路，
    而與公路無適宜之聯絡，確屬袋地無疑。至原告周英宗所承
    租之310-395地號土地旁，雖有一通行路徑可向北延伸，然
    該通行路徑沿途需經2245、2246、2248等他人所有之多筆土
    地，且2246、2248地號土地之地勢為或高或低之斜坡，甚至
    會經過2248地號土地所有人所搭建之鐵皮屋及鐵皮棚架下方
    ，此業經本院現場履勘屬實，有履勘照片為憑（見本院卷第
    231、233頁），原告周英宗並無可資行使之通行權利，則若
    各該土地所有人亦封堵該通行路徑，原告周英宗即無任何路
    徑可供通行，故依前開說明，自應認原告周英宗承租之310-
    395地號土地仍屬與公路無適宜之聯絡。且因此項斷絕聯絡
    之情形並非原告之任意行為所生，故原告自得主張通行鄰地
    以達公路。
  ㈢原告請求通行被告許成家所有之2247-2地號土地，有無理由
    ？
　1.按有通行權人應於通行必要之範圍內，擇其周圍地損害最少
    之處所及方法為之，民法第787條第2項定有明文。而鄰地通
    行權為鄰地所有權之擴張，其目的在解決與公路無適宜聯絡
    之土地之通行問題，自應限於必要之程度，且應選擇對鄰地
    損害最少之處所為之（最高法院83年度台上字第1606號判決
    意旨參照）。所謂通行必要範圍內，周圍地損害最少之處所
    及方法，應依社會通常之觀念，就附近周圍地之土地性質、
    地理狀況，相鄰土地所有人及利用人之利害得失，斟酌判斷
    之（最高法院98年度台上字第1842號判決意旨參照）。不以
    現為道路，或係最近之聯絡捷徑為限；且如有多數周圍地可
    供通行，應比較各土地所有人可能受有之損害，擇其損害最
    少之處所通行之（最高法院103年度台上字第93號判決意旨
    參照）。惟該通行路徑，仍應具可行性與安全性，則不待言
    。
　2.查原告吳奇明所有之310-396地號土地北側寬度橫跨被告許
    成家所有之2247-2地號土地全部寬度與被告許蔡丹桂所有之
    2247-1地號土地約一半寬度等情，有地籍圖在卷可考（見本
    院卷第135頁），則原告吳奇明此部分若有通行之需，自應
    於其所有之310-396地號土地上設通行路徑，方為對周圍地
    損害最少之處所及方法，且原告吳奇明並未舉證其有何無法
    通行其自有土地之情形，則其自無由捨其自有之土地不通行
    ，而主張應通行被告許成家所有之2247-2地號土地。準此，
    原告周英宗亦應通行原告吳奇明所有之310-396地號土地，
    始符合上開對周圍地損害最少處所及方法之原則。是以，原
    告主張：應由被告許成家之2247-2地號土地，與原告吳奇明
    所有之310-396地號土地各分出1.5公尺寬之道路而為通行使
    用云云，自非可採。
　㈣原告就2247、2247-1地號土地得主張之通行方案，以何者為
    適當？　
　1.原告之訴訟代理人於本院履勘時主張：「請求以第三人土地
    即310-901地號土地地籍線與被告所有2247、2247-1、2247-
    2地號土地往北延伸二公尺寬度，以利車輛行駛，如鈞院認
    為過寬，亦請准以1公尺或1.5公尺寬度為請求」等語（見本
    院卷第133頁）。亦即，原告同意被告提供2247、2247-1地
    號土地南側地籍線往北延伸1公尺或1.5公尺之寬度，作為通
    行路徑。而2247地號土地所有人即被告許世忠、許世明、廖
    秀嬌、許靜怡，與2247-1地號土地所有人被告許蔡丹桂亦同
    意提供此揭土地南側地籍線往北延伸1公尺之寬度，亦即被
    告許蔡丹桂提供如附圖一編號2247-1⑴、2247-1⑶所示部分面
    積共19平方公尺，被告許世忠、許世明、廖秀嬌、許靜怡則
    提供如附圖一編號2247⑵所示部分面積32平方公尺（下合稱
    本件通行路徑），供原告作為通行路徑（見本院卷第283、2
    85、306頁），此與原告之前開請求相符，應屬可採。
　2.再者，本件通行路徑南側即與訴外人許昆參所有之310-901
    地號土地相鄰，而訴外人許昆參亦出具同意書，同意提供31
    0-901地號土地如前案假處分裁定所附之附圖三所示虛線部
    分，供原告通行，有訴外人許昆參之同意書、310-901地號
    土地登記第一類謄本存卷可參（見本院卷第385至387頁）。
    觀之前案假處分裁定及附圖三虛線所示之通行範圍，占用31
    0-901地號土地之寬度介於0.2公尺至1.8公尺，若再加上前
    述被告同意提供之本件通行路徑，已超越原告上開請求之1
    公尺寬底線之通行路徑。
　3.原告雖請求被告許蔡丹桂亦應提供如附圖二編號2247-1⑴及2
    247-1⑵部分面積共21平方公尺之土地供原告通行云云。然附
    圖二編號2247-1⑴及2247-1⑵之南側與原告吳奇明所有之310-
    396地號相鄰，有地籍圖在卷可佐（見本院卷第135頁），則
    依前開所述，原告就此部分自應通行原告吳奇明之310-396
    地號土地，方為對周圍地損害最少之處所及方法，故原告此
    部分主張，不應准許。
　4.綜上分析，本件之通行方案應以前述之本件通行路徑為可採
    ，原告於此路徑上有通行權存在，原告請求被告不得在其上
    營建、設置障礙物或為其他妨害原告通行之行為，為有理由
    ，應予准許。。
　㈤原告請求在本件通行路徑上鋪設柏油或水泥路面，有無理由
    ？
　  有通行權人於必要時，得開設道路，民法第788條第1項前段
    定有明文。至於是否必要，係以袋地得為通常使用之程度為
    斷，並應兼衡通行權人使用土地之目的、方式。查原告周英
    宗承租之310-395地號土地為種植水果及景觀樹木；原告吳
    奇明所有之310-396地號土地則種植花卉等植物等事實，業
    經本院現場履勘屬實（見本院卷第134頁），且有現場照片
    存卷為憑（見本院卷第339、341頁），則通行之方式自應以
    此土地之使用目的及方式作為考量。原告為便於通行，請求
    於本件通行路徑上鋪設柏油或水泥乙節，雖尚非全然無據，
    惟考量被告許世忠、許世明、廖秀嬌、許靜怡所有之2247地
    號土地，及被告許蔡丹桂所有之2247-1地號土地，均屬農牧
    用地，有土地登記第一類謄本附卷可稽（見本院卷第83至87
    頁），且被告主張渠等於土地上種植木瓜、火龍果等果樹（
    見本院卷第95頁），本院審酌若於本件通行路徑上鋪設柏油
    、水泥，顯將影響該土地耕作利用之可能性。再者，原告主
    張渠等藉由2247、2247-1等地號對外通行已有數年（見本院
    卷第17、19頁），而由原告提出之各該地號土地照片所示，
    路面亦無鋪設水泥或柏油，而係一般之土石路面（見本院卷
    第37、317、319頁），足徵縱使本件通行路徑並未鋪設水泥
    或柏油，仍足以供原告通行使用，且可保全本件通行路徑所
    占用之土地未來耕作、種植之可能性，而將各該土地之損害
    減輕至最小程度。準此，原告不得於有通行權存在範圍內之
    土地上鋪設柏油或水泥路面，以免變更土地現狀且損及土地
    之使用，是原告此部分舖設水泥或柏油路面之請求，應予駁
    回。
四、綜上所述，原告依民法第787條第1項規定，請求確認原告就
　　被告許蔡丹桂所有之2247-1地號土地如附圖一編號2247-1⑴
    、2247-1⑶所示面積共19平方公尺之土地，及被告許世忠、
    許世明、廖秀嬌、許靜怡所有之2247地號土地如附圖一編號
    2247⑵所示面積32平方公尺之土地有通行權存在；被告不得
    在其上營建、設置障礙物或為其他妨礙原告通行之行為
　　，為有理由，應予准許，逾此範圍之請求，為無理由，不應
    准許。
五、又確認判決僅為確認請求權存在之判決，並無執行力（最高
    法院26年渝抗字第51號判決意旨參照），亦即其性質屬不適
    於強制執行，自無准許假執行之餘地。另就如主文第2項部
    分，屬命被告容忍及禁止被告為一定之行為，與假執行係於
    終局判決確定前，賦與執行力之情形不同，爰不予假執行之
    宣告。
六、本件事證已臻明確，兩造其餘攻防方法與所舉證據，核與判
    決結果無影響，爰不另贅述，附此敘明。
七、因敗訴人之行為所生之費用，按當時之訴訟程度，為伸張或
    防衛權利所必要者，法院得酌量情形，命勝訴之當事人負擔
    其全部或一部，民事訴訟法第81條第2款定有明文。本件原
    告欲通行被告所有之土地，被告為防衛其權利而不同意原告
    之請求，所為訴訟行為應在防衛其權利所必要之範圍內，且
    於法院判決前，被告應供原告通行之範圍位置尚不明確，亦
    難認被告有不主動履行法定義務之情事。是若令可能提供土
    地讓原告通行之被告，再行負擔訴訟費用，尚非事理之平，
    故本院爰依上開規定，命勝訴之原告負擔訴訟費用。
八、訴訟費用負擔之依據：民事訴訟法第81條第2款。
中　　華　　民　　國　　111 　年　　5 　　月　　31　　日
                豐原簡易庭    法  官  廖弼妍
如不服本判決，應於送達後20日內，向本院提出上訴狀並表明上
訴理由，如於本判決宣示後送達前提起上訴者，應於判決送達後
20日內補提上訴理由書（須附繕本）。如委任律師提起上訴者，
應一併繳納上訴審裁判費。
以上為正本係照原本作成。
中　　華　　民　　國　　111 　年　　5 　　月　　31　　日
                              書記官  陳貴卿